【裁判字號】    96,訴,1511
【裁判日期】    970430
【裁判案由】    毒品危害防制條例
【裁判全文】
臺灣桃園地方法院刑事判決              96年度訴字第1511號
公  訴  人  臺灣桃園地方法院檢察署檢察官
被      告  丙○○
                    （現另案在臺灣桃園監獄執行中）
上列被告因違反毒品危害防制條例案件，經檢察官提起公訴（96
年度偵字第18052 號），本院判決如下：
    主  文
丙○○無罪。
    理  由
一、公訴意旨略以：被告丙○○明知海洛因係屬毒品危害防制條
    例所明定之第一級毒品，不得轉讓，竟於民國96年6 、7 月
    間（起訴書未載明犯罪時間，經蒞庭檢察官當庭補充），多
    次在桃園縣桃園市○○街455 巷1 弄4 之1 號2 樓（以下稱
    上開租屋處）即同案被告乙○○（其所涉販賣第一級毒品罪
    嫌，已據本院於97年4 月2 日判決無罪在案）之租處，無償
    轉讓第一級毒品海洛因予乙○○。嗣於96年7 月24日15時30
    分許，為警持搜索票於上開租屋處當場查獲，並扣得電子磅
    秤1 個、第一級毒品海洛因43小包（共重17.2公克）、第二
    級毒品安非他命3 小包（共重7.41公克）、削尖吸管5 支、
    注射針筒16支等物，因認被告丙○○涉有毒品危害防制條例
    第8條第1項之轉讓第一級毒品罪嫌。
二、按被告未經審判證明有罪確定前，推定其為無罪；又犯罪事
    實應依證據認定之，無證據不得認定犯罪事實；又不能證明
    被告犯罪者，應諭知無罪之判決，刑事訴訟法第154 條第1
    項、第2 項及第301 條第1 項分別定有明文。又事實之認定
    ，應憑證據，如未能發現相當證據，或證據不足以證明，自
    不能以推測或擬制之方法，為裁判基礎（最高法院40年台上
    字第86號判例要旨參照）。另認定犯罪事實所憑之證據，雖
    不以直接證據為限，間接證據亦包括在內；然而無論直接或
    間接證據，其為訴訟上之證明，須於通常一般之人不致有所
    懷疑，而得確信其為真實之程度者，始得據為有罪之認定，
    倘其證明尚未達到此一程度，而有合理之懷疑存在時，即無
    從為有罪之認定，最高法院亦著有76年台上字第4986號判例
    可資參照。況刑事訴訟法第161 條第1 項亦規定，檢察官就
    被告犯罪事實，應負舉證責任，並指出證明之方法，是檢察
    官對於起訴之犯罪事實，應負提出證據及說服之實質舉證責
    任，倘其所提出之證據，不足為被告有罪之積極證明，或其
    指出證明之方法，無從說服法院以形成被告有罪之心證，基
    於無罪推定之原則，自應為被告無罪判決之諭知（最高法院
    92年台上字第128 號判例要旨參照）。
三、本件公訴人認被告涉有前揭轉讓第一級毒品犯行，無非係以
    證人即同案被告乙○○之證述；扣案之電子磅秤1 個、第一
    級毒品海洛因43小包（共重17.2公克）、第二級毒品安非他
    命3 小包（共重7.41公克）、削尖吸管5 支、注射針筒16支
    等物，為其主要論據。訊據被告堅詞否認有何公訴意旨所指
    之轉讓第一級毒品海洛因犯行，辯稱：伊沒有拿海洛因給乙○○施用，伊不知道為何乙○○要說伊免費提供毒品給她施
    用等語。
四、證據能力部分：
（一）按刑事訴訟法採行直接審理原則及言詞審理原則，並保障
      被告之反對詰問權，於刑事訴訟法第159 條第1 項明定被
      告以外之人於審判外之言詞或書面陳述，除法律有規定者
      外，原則上不得作為證據。次按刑事審判上之共同被告，
      係為訴訟經濟等原因，由檢察官或自訴人合併或追加起訴
      ，或由法院合併審判所形成，其間各別被告及犯罪事實仍
      獨立存在。故共同被告對於其他共同被告之案件而言，為
      被告以外之第三人，本質上屬於證人，為確保被告對證人
      之詰問權，證人於審判中，應依法定程序，到場具結陳述
      ，並接受被告之詰問，其陳述始得作為認定被告犯罪事實
      之判斷依據（最高法院93年度台上字第5726號判決意旨參
      照）。然為兼顧現實需要及真實之發現，乃本於例外從嚴
      之立場，許於具備必要性及可信性之特別情況下，例外地
      承認其有證據能力。而被告以外之人於檢察事務官、司法
      警察官或司法警察調查中所為之陳述，基於實體發現真實
      之訴訟目的，依第159 條之2 規定，如與審判中之陳述不
      符時，經比較結果，其先前之陳述，相對具有較可信之特
      別情況，且為證明犯罪事實存否所必要者，則例外地賦與
      證據能力。而所謂「具有可信之特別情況」，則應依被告
      以外之人為陳述時，是否出於真意、有無違法取供之情事
      等客觀上之環境或條件而為判斷，故應就調查筆錄製作之
      原因、過程及其功能等加以觀察其信用性，據以判斷該傳
      聞證據是否有特別可信之情況而例外具有證據能力，並非
      對其陳述內容之證明力如何加以論斷。再按證人、鑑定人
      依法應具結而未具結者，其證言或鑑定意見，不得作為證
      據，刑事訴訟法第158 條之3 定有明文。而同法第159 條
      之1 第2 項雖規定，被告以外之人於偵查中向檢察官所為
      之陳述，除顯有不可信之情況者外，得為證據。惟該被告
      以外之人（含共同被告、共犯、被害人、證人等），於偵
      查中向檢察官所為之陳述，性質上仍屬傳聞證據，即審判
      外之陳述，然因檢察官依法有訊問被告、證人及鑑定人之
      權，證人、鑑定人且須『具結』，而檢察官向被告以外之
      人所取得之陳述，原則上均能遵守法律規定，不致違法取
      供，其可信性極高，為兼顧理論與實務，因而規定除顯有
      不可信之情況者外，得為證據。但被告以外之人於偵查中
      向檢察官所為之陳述，仍應依法具結，始有證據能力（此
      亦有最高法院94年度台上第1644號判決意旨可參）。
（二）證人即同案被告乙○○於警詢之陳述：
  １、證人乙○○於警詢時陳稱：伊所施用之毒品均係被告免費
      提供，因為伊租房子讓被告住云云（見臺灣桃園地方法院
      檢察署96年度偵字第18052 號偵查卷第24頁），顯與其於
      本院審理時具結後作證證述內容不符（詳後述），依前所
      述，倘其先前之陳述具有較可信之特別情況，且為證明犯
      罪事實存否所必要時，仍得為證據。
  ２、惟查，經本院當庭勘驗證人乙○○前開警詢錄音帶結果，
      警詢筆錄記載開始詢問時間係自96年7 月25日13時20分起
      至96年7 月25日14時45分止，即詢問時間計85分鐘，然經
      本院當庭播放錄音帶僅有24分鐘，錄音並無中斷情形，且
      開始詢問起至警詢筆錄第3 頁第3 個問答間，速度很快，
      僅聽到零星打字聲；另警詢筆錄記載並未將實際詢問、回
      答內容全部記載，茲摘錄部分勘驗結果如下：
      (1)警詢筆錄記載：
        問：妳及丙○○、甲○○3人有無販賣毒品？
        答：我及甲○○未販賣毒品，丙○○應該有販賣毒品。
        問：丙○○如何販賣毒品？
        答：我常看到丙○○在現住所分裝毒品海洛因，且常有
            人與他電話聯繫後他就外出，所以我認為他在販賣
            毒品。
        而實際警員與證人乙○○之問答如下：
        問：妳跟甲○○、丙○○有沒有販賣毒品？
        答：沒有。
        問：那有誰在賣？
        答：沒有。
        問：啊？
        答：丙○○。
        問：丙○○在賣，要老實講喔。
        問：他是賣什麼？安非他命、海洛因都有嗎？
        答：海洛因比較多。
        問：安非他命自己用還是怎樣？
        答：（聽不清楚）
        問：他只有賣海洛因就對了。
        問：丙○○有販賣毒品海洛因，那他是怎麼賣？
        答：不曉得。
        問：在那裡賣？
        答：在桃園賣，不曉得在哪賣。
        問：有沒有人來家裡面跟他買？
        答：沒有。
        問：都在外面賣嗎？
        答：對。
        問：還是在樓下？你要老實講。
        答：我不知道啊，我又沒有看過。
        問：只知道他有在販賣就對了。
        答：對。
        問：那你怎麼知道的？他自己有講還是怎麼樣？
        答：不清楚。覺得。
        問：什麼覺得？覺得怎麼樣他在販賣，是進進出出還是
            ？
        答：可是他進進出出覺得。
        問：進進出出不代表販賣啊，還是有聽人家講？
        答：他進進出出，覺得他可能有在賣。
        問：啊？
        答：他進進出出，所以覺得他可能有在賣。
        問：他自己都沒有講過嗎？
        答：沒有。
        問：那你怎麼確認他在販賣毒品？
        答：可能是吧。
        問：那都分裝好的耶。老實講啦。
        答：我是這樣覺得，我真的不清楚。
        其他警員：還是他們講大哥大的時候妳有聽到？
        問：到底是怎麼樣？
        答：跟人家約在外面（聽不清楚）。
        問：他常跟人約在外面見面啊。
        答：對。
        問：所以妳覺得他應該有在販賣。
        答：對。
        問：他分裝（聽不清楚）有放在身上還是自己分裝？
        答：他自己分。
        問：他都有帶出去嗎？跟人家約在外面有沒有帶出去？
        答：有時候有，有時候沒有。
        問：妳沒有賣，甲○○有沒有賣？
        答：沒有。
        問：妳跟甲○○沒有在賣啦。
        答：嗯。
        問：丙○○應該有販賣海洛因是不是？
        答：對。
        問：那些毒品都是丙○○分裝的嗎？
        答：對。
        問：他是跟誰買回來的，妳知不知道？
        答：不知道。
        問：他毒品拿回來，妳有看他分裝過嗎？
        答：有。
        問：妳常看他在那分裝毒品對不對，是不是這樣子？
        答：對。
        問：是分裝什麼，海洛因啊？
        答：對。
        問：然後呢？他經常與人電話聯絡就出去了？
        答：對。
        問：就帶毒品出去就對了？
        答：沒有帶毒品。
        問：沒有帶毒品怎麼賣？
        答：我不知道。
        問：是你沒看到就對了，是他經常跟人家有電話聯繫然
            後就出去了？
        答：對。
        問：然後就外出嘛，妳認為是在販賣毒品？
        答：對。
        問：是不是？
        答：對。
      (2)警詢筆錄記載：
        問：丙○○為何免費提供毒品海洛因、安非他命予妳施
            用？
        答：因我租房子讓他住。
        而實際警員與證人乙○○之問答如下：
        問：他怎麼會免費提供毒品給妳施用呢？
        答：因為我租房子給他住。
        問：錢是誰出的？
        答：大家一起出的。
        問：等於是妳出名租房子讓他們住嘛，是不是這樣子？
        答：他也有出啊。
        問：我說妳出名字啦，是不是？
        答：對對對。
        問：等於妳租房子讓他們住嘛，對不對？
        答：對。
      （以上勘驗內容詳參本院卷(二)第65-71 頁勘驗筆錄）。由
      勘驗證人乙○○警詢錄音帶結果可知，製作證人乙○○警
      詢筆錄時，實際錄音時間遠較筆錄記載詢問時間為短，而
      所聽見之打字聲，亦與警員、證人乙○○實際詢問、回答
      應有之字數不符；惟證人即製作證人乙○○警詢筆錄之詢
      問警員丁○○於本院審理時到庭結證稱：證人乙○○警詢
      筆錄所載之製作筆錄時間屬實等語在卷（見本院卷(一)第13
      3-134 頁），則本件證人乙○○於警員詢問時，究有無自
      詢問開始以迄筆錄製作完成之過程中就訊問過程全程錄音
      ，似非無疑。再者，由前揭摘錄之詢問問答可知，就最終
      筆錄之記載而言，或不至於與證人乙○○陳述之內容相歧
      ，然由警員、證人乙○○前後之問答經過可知，證人乙○○陳述最初之認知，應與警詢筆錄所記載者不同，綜合前
      揭各情，本院認證人乙○○於警詢所為陳述，在客觀上實
      難認為有何特別可信之情況，自應加以排除，不得作為認
      定被告犯罪事實之證據。
（三）證人乙○○於96年7月25日檢察官訊問時之證述：
      證人乙○○於96年7 月25日檢察官訊問時結證稱：伊毒品
      的來源是跟被告拿的，因為伊租房子給被告住，所以不用
      錢云云（見同前偵卷第64頁）。經本院當庭勘驗前揭偵訊
      光碟結果，除以下訊問、回答內容外，均與訊問筆錄記載
      相符：
      問：你跟丙○○有無親屬關係？
      答：沒有。
      問：你剛才講的話都實在嗎？
      答：實在。
      問：依刑事訴訟法第181 條規定，因你自己涉有吸毒跟販
          毒的罪嫌，你可以不要作證，但是你講的話有關於楊
          金和的部分，你可以當作證人，你要作證嗎？
      答：不要。
      問：啥？你不要作證喔，那你為什麼要誣賴他？
      答：我沒有誣賴他，因為我講的（聽不清楚）。
      問：那你要不要作證？
      答：好。
      問：丙○○的部分耶？
      答：好。
      諭知：那你講的話如果不實在的話會有刑法偽證罪7 年以
      下有期徒刑的處罰，麻煩你朗讀結文簽名具結。另證人乙○○於訊問中，身體不時往前傾，並於檢察官訊問至「為
      何租房子給丙○○」開始，多次將頭靠在前方應訊台上。
      （以上勘驗內容參本院卷(二)第63-65 頁勘驗筆錄）。證人
      乙○○於本院勘驗前開偵訊光碟時雖稱：伊身體不時往前
      傾係因伊在打瞌睡，靠在前方桌上是睡著了云云，惟證人
      乙○○於訊問時，對於檢察官訊問之問題皆能切題回答，
      僅憑前開動作、舉止，實難逕認證人乙○○於檢察官訊問
      作證時之精神狀況並非正常，復無其他顯有不可信之情況
      ，證人乙○○於96年7 月25日檢察官訊問時之陳述，自得
      作為本案證據。
（四）除前述證人乙○○於警詢之陳述外，本案所引用之供述及
      非供述證據，經本院依法踐行調查證據程序，檢察官、被
      告均不爭執各該證據之證據能力，且亦查無依法應排除其
      證據能力之情形，是後述所引用證據之證據能力均無疑義
      ，併此敘明。
五、本院查：
（一）證人乙○○於本院審理時結證稱：伊於96年7 月初開始承
      租上開租屋處，甲○○係伊男朋友，而被告與甲○○為之
      前的好朋友，96年7 月份又碰在一起，被告稱其剛出獄，
      沒有地方住，甲○○才找被告住在上開租屋處。伊將房屋
      分租給被告並未言明1 個月要支付多少租金，看被告拿多
      少就收多少，伊曾在96年7 月初搬進去沒收久，收到被告
      的租金約新臺幣5 、6 千元，伊在檢察官訊問時稱伊租房
      子給被告，被告就拿毒品給伊，係因當時伊在提藥，警察
      要伊咬被告販賣毒品，伊想看是否能交保，所以就照警詢
      所陳述的內容陳述，實際上，被告並沒有無償提供海洛因
      給伊施用，而且伊知道販賣毒品的罪很重，伊不想害被告
      ，才說是無償轉讓等語（見本院卷(一)第89-93 頁），然其
      於檢察官訊問時則結證述：因為伊租房子給被告住，所以
      被告給伊毒品施用云云；證人乙○○前後所述並非一致，
      何者為真，顯非無疑。況且毒品係經政府嚴予查緝之違禁
      物，物稀價昂，取得不易，染上毒癮者，自己施用已須耗
      費大量金錢，自無可能輕易提供他人施用，而公訴意旨僅
      憑證人乙○○單一證述，即泛稱被告「多次」無償轉讓第
      一級毒品海洛因予證人乙○○，至於轉讓之次數、各次轉
      讓之數量均付之闕如，其所憑證據尚嫌薄弱。再者，被告
      有施用第一級毒品海洛因之習慣，此觀卷附臺灣高等法院
      被告前案紀錄即明，被告本身既有施用海洛因之需要，證
      人乙○○又僅係其朋友甲○○之女朋友，難認彼此間有何
      特殊交情，被告顯無「多次」無償提供海洛因予證人乙○○施用之理；若謂被告「多次」無償提供海洛因予證人乙○○施用之理由，即係證人乙○○於檢察官訊問時所證之
      ：伊租房子給被告住云云，則由證人乙○○於警詢所陳述
      之內容可知（即前述摘錄警詢筆錄未將實際詢問、回答內
      容全部記載(2)部分。證人乙○○於警詢之陳述，雖經本院
      認定不具證據能力，不得以之直接作為認定被告犯罪事實
      與否之證據，但參酌現行刑事訴訟法第166 條之1 第2 項
      、第3 項第6 款，第166 條之2 之規定及行反詰問時，容
      許以陳述人先前不一致之陳述作為彈劾證據之法理，非不
      得以之作為彈劾證據，用來爭執被告、證人、鑑定人陳述
      之證明力【參照最高法院94年度台上字第6881號判決要旨
      】），上開租屋處雖係由證人乙○○承租，惟被告並非未
      給付證人乙○○居住該處之代價，此部分與證人乙○○於
      本院審理時所證述情節相符，是證人乙○○所認知之「租
      房子給被告住」，可能僅係出名訂立租賃契約而已，衡常
      被告應無一方面又給付租金予證人乙○○，復又「多次」
      無償轉讓海洛因予證人乙○○施用之理，故被告辯稱：毒
      品很貴，就算伊有海洛因，也不可能免費給乙○○施用等
      語，尚非全無足取。
（二）再者，本件查獲之經過，業據證人即查獲警員丁○○於本
      院審理時結證稱：96年7 月24日會至桃園縣桃園市○○街
      455 巷處埋伏，係伊小隊長得到線報，稱甲○○在販賣毒
      品，且有人在幫甲○○販賣，小隊長有調甲○○之通聯紀
      錄，發現通話地點係在前述地點區塊，而線報所提到一部
      機車的車號，就是被告當日查獲時所騎機車，也發現停在
      該地點樓下，所以才判斷甲○○租屋處的該棟樓。伊於96
      年7 月24日中午開始在前述地點埋伏約2 小時，發現被告
      從樓上下來3 次，其中1 次並騎機車外出，10分後返回，
      研判在進行毒品交易，而伊在被告欲騎機車離開時，將被
      告攔停盤檢，被告態度相當不配合，說話很大聲，伊認為
      被告如此大聲說話，有示意樓上的共犯逃離現場的嫌疑，
      所以將被告帶至桃園縣桃園市○○路旁的巷子，清查被告
      之身分，被告表示係要至該處找甲○○，因為伊在現場埋
      伏，所以知道被告說謊，伊即要求被告配合帶伊至甲○○
      租屋處，被告同意後，並稱甲○○係住3 樓，後來至該棟
      樓的1 樓樓梯間時，被告即按3 樓電鈴，沒有任何反應，
      伊請被告將鑰匙拿出來，一開1 樓的門就開了，接著伊上
      到2 樓門口時，即聽到重物墜地的聲音，並聽到小隊長喊
      叫不要跑的聲音，認為可能嫌犯已經逃逸，就帶被告至後
      面防火巷，發現乙○○倒在地上，腳踝受傷等語（詳見本
      院卷(一)第129-131 頁），可見警方所得到之線報係指被告
      幫助甲○○販賣毒品，而證人乙○○與甲○○既為男女朋
      友關係，則證人乙○○施用毒品之來源竟係被告無償提供
      ，難認屬情理之常。是本件既查無其他補強證據可資擔保
      證人乙○○證言之真實性，而得認證人乙○○於檢察官訊
      問時所為證述與事實相符，自難僅憑證人乙○○之單一證
      述，遽為不利被告之認定。
（三）本件查獲之白色粉末43包，經送法務部調查局檢驗結果，
      均含有第一級毒品海洛因成分，合計淨重8.53公克（空包
      裝總重12.02 公克），純度24.86%，純質淨重2.12公克，
      有該局96年10月18日調科壹字第09623072630 號鑑定書1
      份附卷可參，足見扣案之43包白色粉末確屬第一級毒品海
      洛因無訛，被告雖坦承扣案海洛因為其與同案被告甲○○
      、乙○○合資購買，然以扣案海洛因合計淨重8.53公克，
      數量非鉅，尚難認非一般施用毒品之人所可能持有之量，
      另削尖吸管5 支、注射針筒16支、電子磅秤1 台等物，一
      般施用毒品之人持有該等物品亦非罕見，從而，前開扣案
      毒品、物品，顯然亦無從以之認定被告有前揭轉讓第一級
      毒品海洛因之事實。
六、綜上所述，本件公訴人所舉證據，不足以使本院形成被告轉
    讓第一級毒品海洛因予乙○○之確切心證，仍存有合理懷疑
    。此外，本院復查無其他積極證據足資證明被告確有公訴人
    所指之轉讓第一級毒品海洛因犯行，既不能證明被告犯罪，
    揆諸首開說明，自應為被告無罪之諭知。
據上論斷，應依刑事訴訟法第301條第1項，判決如主文。
本案經檢察官鄭東到庭執行職務。
中    華    民    國    97    年    4     月    30    日
                  刑事第十二庭  審判長法  官  王美玲
                                      法  官  羅國鴻
                                      法  官  許雅婷
以上正本證明與原本無異。
如不服本判決，應於判決送達後10日內向本院提出上訴狀（應附
繕本），其未敘述上訴理由者，應於上訴期間屆滿後20日內補提
理由書狀於本院，上訴於臺灣高等法院。
                                      書記官  吳玉蘭
中    華    民    國    97    年    4     月    30    日


司法院資訊處製作；財團法人民間司法改革基金會備份。
